ACORDAO-COMPLETO-2390100

ACÓRDÃO 5694/2020 ATA 16/2020 - SEGUNDA CÂMARA

VISTOS, relatados e discutidos estes autos em que se apreciam embargos de declaração opostos por José Barros Sobrinho contra o Acórdão 2785/2019-TCU-Segunda Câmara, o qual manteve a decisão do Acórdão 3771/2017-TCU-Segunda Câmara, que julgou suas contas irregulares, aplicando-lhe multa de R$ 5.000,00 (cinco mil reais) ;
ACORDAM os Ministros do Tribunal de Contas da União, reunidos em Sessão da 2ª Câmara, diante das razões expostas pelo Relator, em:
9.1. com fundamento no art. 34 da Lei 8.443/1992, conhecer dos presentes Embargos de Declaração para, no mérito, rejeitá-los;
9.2. dar ciência desta deliberação ao embargante e aos demais interessados.

Embargos de declaração opostos por José Barros Sobrinho contra o Acórdão 2785/2019 - TCU  2ª Câmara.

Segunda Câmara

Município de União - PI.

3. Interessados/Responsáveis/Recorrentes:
3.1. Responsáveis: Gustavo Conde Medeiros (XXX.123.813-XX); José Barros Sobrinho (XXX.552.353-XX)
3.2. Recorrente: José Barros Sobrinho (XXX.552.353-XX).

13.1. Ministros presentes: Ana Arraes (Presidente), Augusto Nardes, Aroldo Cedraz (Relator) e Raimundo Carreiro.
13.2. Ministro-Substituto presente: Marcos Bemquerer Costa.

AROLDO CEDRAZ

Ministro Aroldo Cedraz.

Cuidam os autos de Embargos de Declaração opostos por José Barros Sobrinho contra o Acórdão 2785/2019-TCU-Segunda Câmara com objetivo de serem supridas as possíveis omissões e contradições aventadas à peça 68.
2.	Em suma, o embargante alega em sua peça recursal (peça 68) que " (...) a unidade técnica aduz que o embargado teria tido tempo hábil suficiente para prestar contas dos recursos recebidos, já que o prazo para apresentar as contas expiraria em 30 de setembro de 2011 e conclui alegando que o requerido não esclarecido as dificuldades que o levaram a atrasar o envio das contas em comento (...) ".
3.	Em seguida segue informando que:
"O primeiro ponto que merece ser esclarecido Exa., é que a administração pública é complexa, com várias obrigações e imposições legais, o que faz com que setores da administração pública sejam responsáveis pelas mais diversas obrigações, dentre estas a de inserir no sistema dos ministérios, a prestação de contas dos convênios e dos valores recebidos. 
Como caberia ao setor competente do Fundo de Assistência Social o encaminhamento das contas dos valores repassados, e DURANTE TODO O PERÍODO DE GESTÃO DO ORA EMBARGADO, ELE NUNCA RECEBEU QUALQUER NOTIFICAÇÃO ACERCA DO ATRASO DA PRESTAÇÃO DE CONTAS. 
Ora, o embargante delegou competência ao setor responsável pela aplicação dos recursos o dever de APENAS INSERIR NO SISTEMA A PRESTAÇÃO DE CONTAS, o que não ocorreu pelo setor responsável.
E como a gestão do ora embargante findou ao final do exercício financeiro de 2012, até esta data o gestor não teve uma única notificação ou qualquer outro ato que denotasse que as contas não haviam sido inseridas no sistema de prestação de contas. 
Essa foi a dificuldade, o setor não o fez quando deveria ter inserido a prestação de contas, e a unidade técnica traz aos autos diversos julgados desta Colenda Corte de Contas de que o atraso só reconhecido como sendo uma falha meramente formal quando o envio das contas ocorre antes do encaminhamento da tomada de contas a esta Corte.
Compulsando os autos Exa., percebe-se que o ora embargado SEQUER TEVE UMA NOTIFICAÇÃO VALIDA DURANTE A TOMADA DE CONTAS PERANTE O MDS, CONFORME SE EXTRAI DO DOCUMENTO ÀS FLS 50 DOS AUTOS, PORTANTO, O REQUERIDO SEQUER TINHA CONHECIMENTO QUE O SETOR TÉCNICO DO FUNDO DE SAÚDE NÃO TINHA CUMPRIDO COM SEU MISTER. MUITO MENOS, O EX-GESTOR, GUSTAVO MEDEIROS, COMPROVOU A IMPOSSIBILIDADE DE REALIZAR A PRESTAÇÃO DE CONTAS, EMBORA A PREFEITURA TEHA SIDO REGULARMENTE CITADA, ASSIM COMO, O CONSELHO DO FUNDO.
O que levou o demandado a tomar conhecimento da ausência de prestação de contas quando da notificação realizada pelo TCU, e nessa oportunidade o demandado, na primeira vez que realmente teve ciência da ausência de prestação de contas, apresentou a prestação de contas, afastando completamente o dolo, a má-fé do embargante. 
Nessa toada, a jurisprudência desta Colenda Corte de Contas não se amolda ao caso em espeque, posto que na primeira vez em que teve ciência da não remessa das contas por parte do Fundo de Assistência Municipal de União, o mesmo a encaminhou e restou devidamente comprovado a regular aplicação dos recursos reparados pelo MDS, tanto que sequer houve imputação de débito no julgamento do processo em epígrafe. 
Portanto, resta plenamente comprovado a intempestividade no envio das contas em analise, não se aplicando a jurisprudência do TCU ao caso em comento, o faz com que essa contradição entre a análise do caso concreto e a jurisprudência desta Corte seja suprida, e considerado a intempestividade como sendo uma falha meramente formal, o que leva ao provimento do agravo nos seus efeitos modificativos e a aprovação das contas com as devidas ressalvas. Exa., e não há como alegar que o gestor não adotou e não comprovou a adoção de alguma medida contra os responsáveis pelo não envio da prestação de contas, até por que até o fim do mandato não houve qualquer notificação ao ato que pudesse levar ao conhecimento do embargante que a prestação de contas não teria sido enviada, portanto, não merece prosperar o argumento que o embargado não justificou o atraso, o que enseja o provimento dos aclaratórios."
4.	Por fim, apresenta o seguinte pedido:
"Em face do exposto, requer ante a presença dos vícios acima apontados, sobretudo em razão do silêncio do acórdão embargado em relação a diversos pontos essenciais, requer seja dado conhecimento e provimento dos presentes Embargos de Declaração, sanando as contradições e omissões acima ventilada, e, caso as modificações introduzidas pelo julgamento dos Embargos de Declaração restem a prejudicar a conclusão do Acórdão Embargado, seja por qualquer uma das argumentações expostas nesta peça recursal, que seja atribuído efeitos modificativos ao Recurso de Embargos de Declaração para modificar o julgamento de irregularidade para REGULARIDADE, com exclusão da multa aplicada."
	É o Relatório.

Procurador Marinus Eduardo De Vries Marsico.

TOMADA DE CONTAS ESPECIAL. RECURSOS TRANSFERIDOS PELO FUNDO NACIONAL DE ASSISTÊNCIA SOCIAL. OMISSÃO NO DEVER DE PRESTAR CONTAS. ALEGAÇÕES DE DEFESA QUE COMPROVAM A REGULAR UTILIZAÇÃO DOS RECURSOS. INSUBSISTÊNCIA DO DÉBITO. AUSÊNCIA DE JUSTIFICATIVA PARA A OMISSÃO. MULTA. CONTAS IRREGULARES. RECURSO DE RECONSIDERAÇÃO. ARGUMENTOS INSUFICIENTES PARA JUSTIFICAR A OMISSÃO INICIAL EM PRESTAR CONTAS. NÃO PROVIMENTO. EMBARGOS DE DECLARAÇÃO. AUSÊNCIA DAS OMISSÕES E CONTRADIÇÕES ALEGADAS. REJEIÇÃO.

TOMADA DE CONTAS ESPECIAL (TCE)

Secretaria de Recursos (Serur); Secretaria de Controle Externo de Tomada de Contas Especial (SecexTCE).

Cuidam os autos de Embargos de Declaração opostos por José Barros Sobrinho contra o Acórdão 2785/2019-TCU-Segunda Câmara, com objetivo de serem supridas as possíveis omissões e contradições aventadas à peça 68.
Cabe mencionar que a supracitada decisão manteve os exatos termos do Acórdão 3771/2017-TCU-2.ª Câmara, o qual julgou suas contas irregulares, aplicando-lhe multa de R$ 5.000,00.
Em síntese, o embargante alega dificuldades inerentes à prestação de contas, em face de não ter recebido notificação do atraso da prestação de contas e que essa responsabilidade havia sido delegada pelo embargante ao setor responsável pela aplicação dos recursos na prefeitura.
Declara, ainda, que as notificações na fase interna da TCE foram infrutíferas e que, " na primeira vez em que teve ciência da não remessa das contas por parte do Fundo de Assistência Municipal de União, o mesmo a encaminhou e restou devidamente comprovado a regular aplicação dos recursos reparados pelo MDS, tanto que sequer houve imputação de débito no julgamento do processo em epígrafe".
Ao fim, apresenta o seguinte pedido:
"Em face do exposto, requer ante a presença dos vícios acima apontados, sobretudo em razão do silêncio do acórdão embargado em relação a diversos pontos essenciais, requer seja dado conhecimento e provimento dos presentes Embargos de Declaração, sanando as contradições e omissões acima ventilada, e, caso as modificações introduzidas pelo julgamento dos Embargos de Declaração restem a prejudicar a conclusão do Acórdão Embargado, seja por qualquer uma das argumentações expostas nesta peça recursal, que seja atribuído efeitos modificativos ao Recurso de Embargos de Declaração para modificar o julgamento de irregularidade para REGULARIDADE, com exclusão da multa aplicada."
Preliminarmente, entendo que os embargos podem ser conhecidos, uma vez que estão presentes os requisitos de admissibilidade previstos nos artigos 32, II, e 34 da Lei Orgânica do Tribunal de Contas da União, assim como os requisitos gerais do recurso (interesse, singularidade, tempestividade, legitimidade e adequação) .
Quanto ao mérito, percebo que todas as questões levantadas nesta fase foram integralmente analisadas quando do julgamento do recurso de reconsideração do responsável, quando ficou patente que as alegações trazidas pelo recorrente em relação às dificuldades da apresentação da prestação de contas não encontravam espeque em nenhum dos documentos carreados aos autos.
Durante todo o processo, o ex-prefeito tentou transferir a servidor da prefeitura a responsabilidade por supostamente ter encaminhado erroneamente a prestação de contas para o Tribunal de Contas Estadual, o que carece de qualquer comprovação.
Ademais, a delegação de competência para a execução e a prestação de contas de despesas custeadas com recursos públicos federais não exime a responsabilidade do delegante, em especial, no caso de recursos recebidos em avenças com a União Federal, cuja obrigação de prestação de contas é pessoal.
Descabida também a alegada necessidade de notificação do atraso, uma vez que a obrigação de prestação de contas dos recursos transferidos para emprego no Programa de Proteção Social Básica - PSB e no Programa de Proteção Social Especial - PSE, no exercício de 2010, definida no parágrafo primeiro, do artigo 12-A, da Lei 8742/1993 e parágrafo quinto, do artigo 8.º, da Lei 10836/2004, foi regulamentada pela Portaria MDS 625, de 10/08/2010.
Cabe nesse ponto, rememorar as conclusões do parecer da Serur, incorporados ao Voto que fundamentou a decisão recorrida e reproduzidas em seu relatório (peças 51-52) :
"8.3.	Assim, as contas deviam ser prestadas ordinariamente pelos gestores até 30 de abril do ano seguinte para avaliação do Conselho de Assistência Social local, o qual, por sua vez, devia lançar sua manifestação até 31 de maio. Para os recursos geridos em 2010, como se observa do excerto acima, os prazos foram excepcionalmente estendidos, respectivamente, até 31 de agosto e 30 de setembro de 2011. 
8.4.	Portanto, se nos afigura que houve tempo bastante para a prestação de contas ao MDS na época oportuna. Por sinal, o recorrente se limita a argumentar que dificuldades operacionais, próprias de pequenos municípios, teriam impedido o encaminhamento das contas dentro do prazo previsto. No entanto, não esclareceu quais seriam exatamente estas dificuldades."
Assim, entendo que os embargos de declaração visam a complementar e aclarar a decisão embargada, produzindo apenas efeito integrativo. Sem dúvida, a finalidade principal do recurso de declaração é permitir o acabamento do julgado, a fim de que sejam aclaradas as obscuridades, eliminadas as contradições e supridas as omissões passíveis de terem ocorrido na deliberação embargada. Dessa forma, a via estreita destinada a essa espécie recursal não se presta ao reexame da matéria na forma pretendida pelo recorrente.
À vista dessas considerações, não assisti razão ao embargante, vez que ausentes os vícios alegados no acórdão recorrido. Rejeito, portanto, os embargos apresentados.
Ante o exposto, VOTO por que o Tribunal acolha a minuta de acórdão que ora submeto à deliberação deste Colegiado.
TCU, Sala das Sessões Ministro Luciano Brandão Alves de Souza, em 26 de maio de 2020.
AROLDO CEDRAZ 
Relator